臺灣高等法院刑事判決　　　　　　　　　　　　　九十一年度上訴字第一六三號
　　上　訴　人
　　即　被　告　丙○○
　　選任辯護人　藺超群
右上訴人因殺人未遂等案件，不服臺灣板橋地方法院九十年度訴字第八三號，中華
民國九十一年四月九日第一審判決（起訴案號：臺灣板橋地方法院檢察署八十九年度
偵字第一０八一一號），提起上訴，本院判決如左：
    主  文
原判決關於丙○○殺人未遂暨定執行刑部分均撤銷。
丙○○駕駛動力交通工具肇事，致人受傷而逃逸，處有期徒刑捌月。
其餘上訴駁回。
上開撤銷改判部分所處之刑與上訴駁回部分所處之有期徒刑月，應執行有期徒刑拾
月。
    事  實
一、丙○○於民國八十九年一月四日凌晨零時十五分許，駕駛向鄭美鈴借得之車牌號
    碼Ｎ六—四九六六號黑色朋馳廠牌賓士二千七百九十九西西自用小客車，由基隆
    市○○○○○道一號公路，欲往臺北縣板橋市途中，適有甲○○駕駛車上搭載乙○○之車牌號碼ＤＪ—三四八一號紅色本田廠牌雅哥二千一百五十六西西自用小
    客車行駛在丙○○所駕車輛之前，因當時行駛在甲○○前方之車輛煞車時煞車燈
    未亮，甲○○遂緊急煞車，致行駛在甲○○車後之丙○○認為甲○○故意挑釁而
    心生不滿，丙○○旋即接續數次加速超車至甲○○車輛前方再緊急煞車，以此強
    暴方式，妨害甲○○及同車之乙○○自由通行權利之行使；甲○○因見丙○○數
    次於車前無故緊急煞車，來意不善，於緊急煞車閃避丙○○後，即變換車道並加
    速行駛而欲擺脫丙○○，丙○○因認甲○○係欲與之較勁，遂駕車緊隨甲○○所
    駕車輛，雙方行駛至國道三號公路南向福德隧道前之路段時，丙○○再次駕車超
    越甲○○之車輛，旋將車輛橫停於甲○○車輛前方內側車道上，企圖阻攔甲○○
    車輛繼續行駛（公訴人對此事實據以起訴，認應另成立刑法第一百八十五條第一
    項之公共危險罪部分，業經原審判決無罪確定），而欲甲○○下車談判，甲○○
    見狀因前已與丙○○發生行車糾紛，且時值深夜，恐生不測，遂於到達丙○○車
    輛前，即停車後逕自倒車離去，詎丙○○見甲○○未下車，心生強烈不滿，隨即
    駕駛前開車輛加速追上甲○○，於雙方車行進入國道三號公路南向福德隧道內時
    ，丙○○竟基於傷害甲○○、乙○○之故意，駕車以時速一百公里以上之速度，
    從後欲追撞甲○○車輛之車尾，均為甲○○加速擺脫，然甲○○終仍為丙○○追
    上而遭丙○○以其車輛之左前車頭，追撞甲○○車輛之右後車尾，致使甲○○車
    輛因失控先撞擊福德隧道左側內壁，再彈至右側隧道內壁，復彈回左側隧道內壁
    後，始停止於內側車道上，甲○○因而受有下巴擦傷０．五公分、前胸挫裂傷二
    公分、右側胸部挫傷、乙○○受有右眉擦傷０．五公分、右側胸部及右踝挫傷等
    之傷害（傷害部分業據甲○○、乙○○二人於偵查中撤回告訴），甲○○所駕之
    前開車輛，則有車後保險桿完全脫落、車頭嚴重凹陷、右前葉子板扳金外翻上掀
    、右前車門內凹而嚴重毀損（毀損部分，未據告訴），丙○○於駕駛前開車輛肇
    事，並因而致甲○○、乙○○受傷後，並未停車處理及施予救助，反而駕駛前開
    車輛逃離現場，嗣甲○○、乙○○經路人送醫急救，幸無大礙。
二、案經被害人甲○○、乙○○訴由內政部警政署國道公路警察局第六警察隊報請臺
    灣板橋地方法院檢察署檢察官偵查起訴。
    理  由
一、妨害自由部分：
    訊據被告丙○○固不否認於右揭時、地駕車，在甲○○所駕駛其上搭載乙○○之
    上開車輛前方數次踩煞車，惟矢口否認有何妨害自由之犯行，辯稱：當時喝了一
    點酒未到醉的地步較為衝動，因認被害人之前是故意踩煞車，才又數次超車到被
    害人前面再放慢速度，但並無妨害被害人通行之意云云。惟查，被告丙○○數次
    超車至被害人甲○○、乙○○車前，隨即緊急煞車，致甲○○亦須隨之煞車，甲○○煞車後，變換車道欲加速離去擺脫丙○○，丙○○亦隨之變換車道緊隨追上
    ，再超車至甲○○前方後旋緊急煞車等情，業經被害人甲○○、乙○○於警訊、
    偵查、原審及本院審理中迭次指訴綦詳（見偵查卷宗第十頁背面、第十二頁背面
    、第十三頁、第十六頁、第十七頁背面、第四十五頁背面、原審卷一第十七、十
    八頁、卷二第八頁、本院九十一年六月二十四日訊問筆錄），且互核相符，即被
    告亦供稱知悉如此會妨害他人自由通行，並坦認曾數次超車至被害人車前後，再
    踩煞車放慢速度（見原審卷二第二五頁、第五三頁），是被告事後翻異前供，辯
    稱並無妨害自由犯意云云，顯係飾卸之詞，不足採信，其妨害自由犯行部分，罪
    證明確，堪以認定。
二、駕車肇事致人受傷逃逸部分：
    此部分犯罪事實業經被告自白不諱，核與被害人甲○○、乙○○指訴及證人鄭美
    鈴警訊時之證述情節相符，並有道路交通事故調查報告表、相片十三幀及診斷證
    明書二紙可佐（其餘理由，詳如後述六部分），罪證明確，亦堪認定。
三、核被告丙○○所為，係犯刑法第三百零四條之強制罪、第一百八十五條之四之駕
    車肇事逃逸罪，其所犯強制罪與駕車肇事逃逸罪，二罪犯意各別，行為互殊，所
    犯罪名亦不相同，應與分論並罰。又連續犯之成立，除主觀上須基於一個概括之
    犯意外，客觀上須先後數行為，逐次實施而具連續性，侵害數個同性質之法益，
    其每一前行為與次行為，依一般社會健全觀念，在時間差距上，可以分開，在刑
    法評價上，各具獨立性，每次行為皆可獨立成罪，構成同一之罪名，始足當之；
    如數行為於同時同地或密切接近之時地實施，侵害同一之法益，各行為之獨立性
    極為薄弱，依一般社會健全觀念，在時間差距上，難以強行分開，在刑法評價上
    ，以視為數個舉動之接續施行，合為包括之一行為予以評價，較為合理，則屬接
    續犯，而為包括之一罪。最高法院八十六年臺上字第三二九五號著有判例可資參
    照。被告於事實欄所述數次以緊急煞車之強暴方式妨害被害人自由通行，顯係於
    雙方高速行駛於高速公路上時，短時間內所發生，該等行為間顯係於密切接近之
    時地實施，各行為之獨立性薄弱，在刑法評價上，以視為數個舉動之接續施行，
    合為包括之一行為予以評價，較為合理，應屬接續犯，是公訴人認被告上開多次
    駕車阻擋被害人車輛行駛之強制犯行，時間緊接，行為態樣亦復同一，顯係基於
    概括犯意為之，為連續犯，容有誤會，附此敘明。被告以數次緊急煞車動作之一
    強暴行為阻擋甲○○所駕其上搭載有乙○○車輛行駛之強制犯行，係以一行為同
    時侵害甲○○、乙○○二人之自由通行法益，為同種想像競合，應依刑法第五十
    五條前段，從一罪處斷。至公訴人起訴書證據並所犯法條欄雖未引用刑法第一百
    八十五條之四之駕車肇事逃逸罪，然起訴事實已載明被告駕駛車輛肇事因而致甲○○、乙○○受傷後，未停車處理施予救助即駕車逃離現場之事實，依該事實欄
    之描述，應係認被告之駕車肇事逃逸與所犯傷害罪（起訴意旨為殺人未遂罪），
    二者間具有裁判上一罪之牽連關係，起訴書雖漏載法條，惟本院仍得一併審酌被
    告該部分犯行，亦予敘明。
四、原審以被告上開強制罪部分犯罪事證明確，並適用刑法第三百零四條之規定及審
    酌被告犯罪動機、目的、手段等一切情狀，量處有期徒刑三月，其認事用法及量
    刑均無不合，被告提起上訴仍執陳詞，指摘原判決不當，核無理由，應予駁回。
五、原審就被告所犯駕車肇事逃逸與殺人未遂罪間具裁判上一罪之關係，應從一重之
    殺人未遂罪處斷，固非無見，惟查該殺人未遂罪部分本院認係傷害罪（理由詳如
    後述），且該傷害罪部分並經被害人於偵查中撤回告訴（見偵查卷第四九頁反面
    、第五十頁），爰應不另為不受理判決之諭知（理由詳如後述）。被告上訴意旨
    仍執陳詞，否認犯罪，雖無理由，但原判決既有上開可議之處，自應由本院對該
    部分撤銷改判。爰審酌被告僅係因於高速公路上行車糾紛，即駕車數次於他人車
    前急踩煞車，被害人不遂己意下車洽談，即駕車從後高速衝撞被害人車尾，故意
    致被害人受傷逃逸之犯罪動機、目的、手段，對被害人所造成傷害之程度，被害
    人所駕車輛嚴重受損之犯罪所生危害程度及被告之品行、智識程度等一切情狀，
    量處有期徒刑八月，被告此部份犯罪並與上開駁回部分，定其應執行刑為有期徒
    刑十月。
六、傷害罪部分（原審認殺人未遂罪部分）：
  (一)公訴意旨略以：被告丙○○於民國八十九年一月四日零時十五分許，駕駛向鄭美
    鈴借得之車牌號碼Ｎ六—四九六六號自用小客車，尾隨甲○○之車輛，進入國道
    三號公路南向福德隧道內之際，竟基於不確定之殺人犯意，駕駛前開車輛，從後
    衝撞甲○○車輛之右後車尾，致使甲○○所駕駛之車輛因失控先連續撞擊福德隧
    道內壁，甲○○乃因而分別受有下巴擦傷、前胸挫裂傷、右側胸部挫傷、右眉擦
    傷、右側胸部及右踝挫傷等之傷害，甲○○所駕前開車輛，亦因之遭受嚴重毀損
    （毀損部分，未經被害人告訴），詎丙○○於駕駛前開車輛肇事，並因而致甲○○、乙○○受傷之後，並未停車處理及施予救助，反而駕駛前開車輛逃離現場，
    而認被告另涉有刑法第二百七十一條第二項、第一項之殺人未遂罪云云。
  (二)訊據被告丙○○固不否認於右揭時、地駕車，在甲○○所駕駛其上搭載乙○○之
    上開車輛前方數次踩煞車，並在高速公路內側車道上停車，隨後於駕車追上甲○○前開車輛時，與甲○○所駕車輛發生碰撞肇事致人受傷之事實，惟矢口否認有
    何故意傷害或殺人未遂犯行，辯稱：當時喝了一點酒未到醉的地步較為衝動，因
    認被害人之前是故意踩煞車，才又數次超車到被害人前面再放慢速度，在高速公
    路福德隧道前內側車道上停車是因想找對方理論，問對方為何互相超車，伊停車
    後，被害人也有停車，但沒有下車就跑掉了，伊滿生氣，就想大家來比比看誰的
    車性能好，所以馬上開車追，在隧道內時，係因想超車，但速度抓不準超控不當
    ，車子左前方撞到被害人車輛右後邊，當時速度一百多公里，看到時已經抓不準
    就撞到了，並非故意撞被害人，因為伊速度快，如果擦撞下去對方受傷程度會很
    大，伊有妻小，且車是向朋友借得，與被害人亦無深仇大恨，並無以駕車衝撞被
    害人之方式而殺人之犯意云云，經查：
  1.按刑法上殺人未遂與傷害之區別，本視加害人有無殺意為斷，被害人所受傷害程
    度，有時雖可藉為認定有無殺意之心證，究不能據為絕對標準（最高法院十八上
    字第一三○九號、十九年上字第七一八號、二十年非字一○四號判例、八十九年
    台上字第六九五八號、九十年台上字第六二八一號判決意旨可資參照）。茲本件
    所應審究者，係被告是否有置被害人甲○○及乙○○於死之故意。依被告所供，
    伊當天係因喝了一點酒，且認被害人之前是故意踩煞車，始會在高速公路福德隧
    道前內側車道上停車想找對方理論，惟被害人竟於停車後未下車即跑掉，被告滿
    生氣，始會追撞被害人車輛等語，足見雙方並無深仇大恨，是顯難認被告於追撞
    被害人車輛伊始，即有致被害人於死之殺人或使之重傷之犯意。況以車輛自後追
    撞他人之車輛，縱可預見將會造成被害人車輛之嚴重毀損，惟對於車上乘客，客
    觀上一般人非必有致死之預見，本件就被告之動機以觀，應係因一時氣憤欲予教
    訓而駕車傷人，應無殺人或使之重傷之犯意，況依被告所駕車輛之性能觀之，若
    其真欲因撞擊被害人車輛而造成被害人死亡或重傷，其大可直接撞擊被害人車輛
    之其他部位（如側方），將可造成更大之傷亡結果，惟其確僅撞擊被害人車輛之
    右後方，是其並無致被害人於死或重傷之犯意，可見一般。再因車輛追撞後，車
    上人員於重力撞擊之情況下，實難避免受傷，此乃客觀上一般人均得預見者，而
    被告對該被害人等受傷之情況亦應有所預見，是本件縱認被告於追撞被害人車輛
    之初並無殺人之犯意，惟亦難辭其有故意致人受傷之犯行。被告雖辯稱其係因想
    超車，但速度抓不準超控不當，致車子左前方撞到被害人車輛右後邊，並非故意
    撞被害人云云，惟依被告上開供述，其既係因誤認被害人於行車途中故意踩煞車
    ，才會數次超車到被害人前面再故意煞車，且其於隧道內本係想找被害人理論，
    詎被害人竟於停車後未下車即跑掉，是其滿生氣等語，顯認被告於當時即已忿意
    上升，且參以被告所駕車輛為朋馳廠牌黑色賓士二千七百九十九西西自用小客車
    ，被害人所駕車輛為本田廠牌紅色雅哥二千一百五十六西西自用小客車，有車籍
    作業系統查詢認可資料二紙及相片可稽（見偵查卷第二十三頁至第三十二頁），
    是被告既明知其車況性能應較被害人之車輛好，卻仍以一百多公里之時速，高速
    追趕被害人之車輛，其當時即有追撞被害人車輛之動機及犯意甚明，再參諸被告
    自承當兵時領有大卡車軍照（見原審卷二第五五頁），顯見其駕駛技術應甚佳，
    參以事發當時已是深夜，被告亦自承車輛不多等情，足認被告上開辯稱其係因超
    控不當致撞上被害人車輛云云，應係卸責之詞，不足採信。
  2.此外，甲○○因此車禍事故受有下巴擦傷０．五公分、前胸挫裂傷二公分、右側
    胸部挫傷、乙○○受有右眉擦傷０．五公分、右側胸部及右踝挫傷等之傷害，有
    診斷證明書二紙可佐，其等所駕駛搭載之前開車輛嚴重毀損，亦有相片八幀可據
    ，被告確有傷害行為，應堪認定。
  3.核被告丙○○所為應係犯刑法第二百七十七條第一項之傷害罪。公訴人認被告此
    部分所為係犯同法第二百七十一條第二項、第一項之殺人未遂罪，起訴法條尚有
    未洽，應予變更。再依刑法第二百八十七條前段規定，第二百七十七條第一項之
    罪須告訴乃論，而告訴乃論之罪，告訴人於第一審辯論終結前得撤回告訴。經查
    ，本件傷害罪部分業經被告與被害人雙方於偵查程序中達成和解，被害人甲○○
    及乙○○等二人並均當庭表示願撤回對被告之傷害告訴（見偵查卷第四九頁反面
    、第五十頁），是依刑事訴訟法第三百零三條第三款之規定，本應對被告該傷害
    犯行諭知不受理判決。惟觀諸檢察官起訴書之事實欄所載，可推知其認被告之駕
    車肇事逃逸與傷害罪間係具裁判上一罪之關係，是對該傷害罪部分不另為不受理
    之諭知。
據上論斷，應依刑事訴訟法第三百六十九條第一項前段、第三百六十八條、第三百六
十四條、第二百九十九條第一項前段、刑法第一百八十五條之四、第五十五條前段、
第五十一條第五款，罰金罰鍰提高標準條例第一條前段，判決如主文。
本案經檢察官沈世箴到庭執行職務。
中      華      民      國    九十一    年      七      月      十      日
台灣高等法院刑事第二十一庭
                                    審判長法  官  葉  騰  瑞
                                          法  官  江  國  華
                                          法  官  莊  明  彰
右正本證明與原本無異。
被告對駕車肇事逃逸部分如不服本判決應於收受送達後十日內向本院提出上訴書狀，
其未敘述上訴之理由者並得於提起上訴後十日內向本院補提理由書（均須按他造當事
人之人數附繕本）。
檢察官對駕車肇事逃逸及傷害（起訴殺人未遂）部分如不服本判決應於收受送達後十
日內向本院提出上訴書狀，其未敘述上訴之理由者並得於提起上訴後十日內向本院補
提理由書（均須按他造當事人之人數附繕本）。
其餘不得上訴。
                                          書記官  廖  嫣  雯
中      華      民      國    九十一    年      七      月      十一    日
附錄：本案論罪科刑法條全文
刑法第二百七十七條
傷害人之身體或健康者，處三年以下有期徒刑、拘役或一千元以下罰金。
犯前項之罪，因而致人於死者，處無期徒刑或七年以上有期徒刑，致重傷者，處三年
以上、十年以下有期徒刑。
